【裁判字號】    95,聲判,18
【裁判日期】    951011
【裁判案由】    聲請交付審判
【裁判全文】
臺灣臺南地方法院刑事裁定              95年度聲判字第18號
聲  請  人
即告訴人    丙○○
            乙○○
共      同
代  理  人  林錫恩律師
            黃俊達律師
            莊信泰律師
被      告  甲○○
上列聲請人因告訴被告偽造文書等案件，不服臺灣高等法院臺南
分院檢察署檢察長駁回再議之處分（95年度上聲議字第431號）
，聲請交付審判，本院裁定如下：
    主  文
聲請駁回。
    理  由
一、聲請交付審判意旨如刑事交付審判理由狀所載（如附件）。
二、按告訴人不服上級法院檢察署檢察長或檢察總長認再議為無
    理由而駁回之處分者，得於接受處分書後十日內委任律師提
    出理由狀，向該管第一審法院聲請交付審判。法院認為交付
    審判之聲請不合法或無理由者，應駁回之。刑事訴訟法第二
    百五十八條之一、第二百五十八條之三第二項前段，分別定
    有明文。又按民國（下同）九十一年二月八日修正公布之刑
    事訴訟法，新增第二百五十八條之一至之四之「交付審判制
    度」，其主要目的在建立對於檢察官不起訴或緩起訴裁量權
    之外部監督機制，法院僅就檢察官所為不起訴或緩起訴之處
    分是否正確加以審查，用以防止檢查機關之濫權，是依此立
    法精神，同法第二百五十八條之三第三項規定法院審查聲請
    交付審判案件時「得為必要之調查」，其調查證據之範圍，
    自應以偵查中曾顯現之證據為限；而同法第二百六十對於不
    起訴處分已確定或緩起訴處分期滿未經撤銷者再行起訴之規
    定，其立法理由說明該條所謂不起訴處分已確定者，包括「
    聲請法院交付審判復經駁回者」之情形在內。是以，前述「
    得為必要之調查」，其調查證據範圍，更應以偵查中曾顯現
    之證據為限，不得就告訴人新提出之證據再為調查，亦不得
    蒐集偵查卷以外之證據，否則將與刑事訴訟法第二百六十條
    之再行起訴規定，混淆不清。再為避免法官權限之過度擴張
    ，因而壓縮檢察官之控訴權限，甚至形成法官兼任檢審角色
    之「新糾問制」，法院對於聲請交付審判案件之審查，應限
    於檢察官不起訴處分是否違法。質言之，如檢察官係依據刑
    事訴訟法第二百五十二條規定予以不起訴處分者，應審查該
    處分是否符合該條各款之規定；若係依據同法第二百五十三
    條規定為不起訴處分者，則應審查該處分是否有裁量逾越或
    裁量濫用之情形。至於檢察官據以不起訴處分之基礎事實，
    則非法院應行介入審查之對象。蓋法院裁定交付審判之前提
    ，乃該案件已經跨越起訴門檻，亦即符合刑事訴訟法第二百
    五十一條第一項所規定檢察官應提起公訴之情形。縱或法院
    對於檢察官所認定之事實有不同之判斷，惟該案件必須繼續
    偵查始能判斷應否起訴者，法院仍應依據現行第二百五十八
    條之三第二項前段，以聲請無理由裁定駁回之。
三、查本件聲請人即告訴人蔡明宏、乙○○以被告甲○○涉犯偽
    造文書等罪，向台灣台南地方法院檢察署檢察官提出告訴，
    經該檢察署檢察官於九十五年二月二十二日以九十五年度偵
    字第三三三一、三八三０號為不起訴處分後，聲請人不服，
    聲請再議亦經臺灣高等法院臺南分院檢察署檢察長於九十五
    年四月三日，以九十五年度上聲議字第二一三號案以再議為
    無理由而駁回再議，聲請人於九十五年四月十日收受再議駁
    回不起訴處分書，而於九十五年四月二十日委任律師向本院
    聲請交付審判，程序上於法尚無不合。
四、按犯罪事實應依證據認定之，無證據不得推定其犯罪事實；
    又不能證明被告犯罪者，應諭知無罪之判決；刑事訴訟法第
    一百五十四條第二項、第三百零一條第一項分別定有明文。
    所謂犯罪事實之證據，係指足以認定被告確有犯罪行為之積
    極證據而言，該項證據且須適合被告犯罪事實之認定，始得
    採為斷罪資料，有最高法院二十九年度上字第三一０五號、
    五十三年度臺上字第二七五０判例足資參照。又認定不利於
    被告之事實，須依積極證據，苟積極證據不足為不利於被告
    事實之認定時，即應為有利於被告之認定，更不必有何有利
    之證據。再事實之認定，應憑證據，如未能發現相當證據，
    或證據不足以證明，自不能以推測或擬制之方法，為裁判基
    礎，最高法院三十年度上字第八一六號、四十年度臺上字第
    八六號判例亦可參照。況告訴人之告訴，係以使被告受刑事
    訴追為目的，是其陳述是否與事實相符，仍應調查其他證據
    以玆審認，最高法院五十二年度臺上字第一三００號判例可
    資參照。
五、本件被告甲○○固不否認擔任同工建設股份有限公司（下稱
    同工公司）解散後之清算人，惟堅決否認有何告訴人所指訴
    之偽造文書及侵占之不法犯行，辯稱：聲請人丙○○自七十
    三年間起即任同工公司之財務經理，公司傳票都由聲請人丙○○彙整交給會計師吳丁財。伊於八十七年間擔任同工公司
    董事長，在評估公司狀況後，申請公司歇業，清算所得申報
    書，係吳丁財會計師根據同工公司提供之資料，由其事務所
    製作。而八十七年五月三十一日之前有關同工公司之帳冊資
    料，如總分類帳、試算表及傳票，均由聲請人丙○○交付予
    吳丁財會計師；八十七年六月一日之後，才由伊交付。由於
    資產負債表所列之資產淨值並不一定等於變現價值，一定要
    最後清算才能夠知道資產之實際價值，如果將同工公司在大
    陸之投資損失及登記在股東處之土地記入資產來清算，同工
    公司應無淨值等語。
六、經查：
  (一)本件聲請人丙○○指稱被告有業務登載不實、侵占之犯行，
    無非係因股東丙○○、乙○○並未受有清算分配，竟於投資
    人（股東）清算分配報告表上載明股東受有分配，又清算資
    產負債表上既存有二千三百六十九萬七千七百九十七元之淨
    值，被告甲○○未說明前開淨值變現過程，僅推諉加計其他
    土地虧損及投資大陸損失後，公司已無淨值，無從分配予股
    東，顯然有侵占之意圖等節為其論據。
  (二)按刑法上所謂之業務，係以事實上執行業務者為標準，即指
    以反覆同種類之行為為目的之社會的活動而言。又刑法第二
    百十五條所謂業務上登載不實之文書，乃指基於業務關係，
    明知為不實之事項，而登載於其業務作成之文書而言；公司
    行號於申請歇業並清算完結，必須向國稅局等稅捐稽徵機關
    提出清算所得申報書，目的在使稅捐稽徵機關得據以課徵相
    關稅捐，此係履行其公法上納稅之義務，並非業務上行為（
    最高法院七十四年度台上字第三九五三號判決意旨參照）。
    查本件同工公司於八十七年十一月間決定歇業，而由被告擔
    任清算人向財政部臺灣省南區國稅局提出「清算所得申報書
    」，其中含附件「投資人（股東）清算分配報告表」，係履
    行其公法上納稅義務，此非屬該公司反覆實施之社會活動，
    亦即非其業務上行為，縱其中附件「投資人（股東）清算分
    配報告表」與事實相左，參酌上開判決意旨，亦難科以刑法
    第二百十五條之業務上登載不實之刑責。
  (三)次查，證人即處理本件清算申報之會計師吳丁財於偵查中證
    稱：「（八十七年十二月三十一日同工公司資產負債表）是
    根據丙○○八十七年一月一日所提供之總分類帳及試算表，
    再根據丙○○提供八十七年一月一日至五月三十日傳票、甲○○提供八十七年六月一日到十二月三十一日的傳票加以製
    作。」（見臺灣臺南地方法院檢察署九十三年度偵續一字第
    十三號卷第一０三頁）、「資產負債表中表明公司仍有二千
    三百餘萬之淨值，因為本件同工公司是屬於清算程序，公司
    清算中需將所有資產變現後才能分配，我是依據公司所提出
    之資料做出資產負債表」、「（資產負債表上之不動產如何
    估算？）估算是以公司開立之發票估算，所以不動產現值有
    可能或低於資產負債表登載之現值。」、「如果公司提出之
    資料無誤，公司仍有資產，只是必須看變現後之價額才能決
    定分配額度」等語（見該署九十二年度偵續字第九九號第六
    八頁），足見，同工公司於八十七年十一月間提出之資產負
    債表，係證人吳丁財根據告訴人丙○○、被告甲○○提出公
    司傳票、發票等帳簿資料據以製作，而上開資產負債表之資
    產與市場上現值仍有差距，亦即該公司資產負債相抵後之淨
    值，亦待資產變現後，才能分配。又參酌證人吳丁財於偵查
    中復證以：「（同工公司）尚未清償完，因為股東對資產價
    值仍有疑慮」等語，是以，同工公司股東即告訴人丙○○等
    對於該公司清算人即被告甲○○於清算完結後仍有疑義，可
    依據公司法第三百三十一條、第三百三十三條規定，對於清
    算人即被告提出各項清算其內收支表、損益表等簿冊表示不
    與承認或是主張重行分派。況告訴人丙○○亦自承：同意資
    產負債表所列的資產淨值不一定等於變現價值，一定要到最
    後清算完才能夠知道資產的實際價值等語（見前開偵續一字
    卷第一０八頁），是被告甲○○提出前開清算所得申報書，
    係委由會計師就目前帳冊呈現價值估算資產，然資產仍須變
    現方能呈現實際價值，由此，告訴人對公司清算完結後之剩
    餘財產請求權，並不因「投資人（股東）清算分配報告表」
    所呈現資產價格與現實不符，而有所影響，又被告甲○○提
    出相關帳冊時，身為股東身份之告訴人亦可表示不與承認，
    綜上以觀，被告甲○○縱使填載不實之股東清算分配表，告
    訴人可受法律保護之利益，實際上未受有損害，亦無遭受損
    害之虞，是被告甲○○前開行為，亦不該當刑法第二百十五
    條之構成要件，自難以該罪責相繩。
  (四)末查，證人吳丁財於偵查中證稱：「…一般建設公司，若非
    上市、上櫃，為了節稅，公司土地都以股東個人名義持有，
    會計師只有建物的帳，公司在變現過程中，建物有盈餘現金
    ，申報數字是根據營造公司提供的憑證，所以盈餘並無不實
    。但算入土地支出之虧損，實際並無現金盈餘。」（見該署
    九十二年度發查字第三二一八號偵卷地二十一頁背面）；又
    同工公司於八十七年十二月二十六日，固向國稅局申請辦理
    清算，然關於資產變現問題，迄今仍無法解決，加諸同工公
    司在同年五月三十一日所列之資產負債表上流動負債有四億
    六千多萬元，而在同年十二月三十一日所列之資產負債表上
    流動負債尚有四億二千九百七十餘萬元，加上計入同工公司
    在大陸之投資損失及信託登記在股東名下之不動產經變現後
    之損失，依同工公司剩餘財產變現的過程觀之，顯然同工公
    司之資產應無淨值等語，復據證人吳丁財於偵查中證述明確
    （見前開偵續一字卷第一０八頁）。此由告訴人丙○○於偵
    查中亦自承八十七年八月份之會議，伊有參加，但拒絕簽名
    ，八十六年之增資案，因為沒那麼多錢所以不交，同工公司
    確有將同工公司所有之土地登記在股東個人名義下，這部分
    不需表現在資產負債表上，土地部分是有虧損沒錯，但伊不
    確定是否有抵掉二千三百多萬元等語，足見證人吳丁財所述
    情節與事實相符，堪以採信。是以，同工公司在大陸投資及
    登記於股東名下之土地部分均應計入公司資產來清算，則公
    司資產負債抵償後之淨值若干，尚有待整體變現後估算。而
    同工公司迄今因股東對變現的金額有意見，實質上無法完成
    整體清算並向法院申報清算完結乙節，亦經證人吳丁財證述
    無訛（見偵續一字卷第一０八頁），此節復為告訴人所不爭
    執，是被告固於擔任同工公司清算人期間，無法將公司資產
    變現扣抵債務後之淨值分配與股東，然此係上開事由致使公
    司無法完成公司清算程序，自難憑股東迄今未能就公司剩餘
    財產進行分配為由，逕論被告有侵占情事。況本件有關同工
    公司之資產淨值既有如前所述之爭執，雙方理應循民事訴訟
    程序途徑救濟方為正途。此外，復查無其他積極證據足認被
    告有何侵占之犯行，故此部分尚難徒憑告訴人之片面指訴，
    遽論被告之侵占罪責，亦應認被告此部分之犯罪嫌疑不足。
七、綜上所述，原不起訴處分及駁回再議之處分，已就聲請交付
    審判各節理由均已詳敘所憑證據及認定之依據，本件就原偵
    查中所顯現證據，又查無被告涉有偽造文書罪及侵占罪之情
    事，聲請人所提交付審判理由，復均無可採，故本件被告等
    罪嫌由卷內資料從形式上觀察，仍未達於起訴之門檻，原不
    起訴處分及駁回再議聲請之處分，認被告罪嫌不足不予起訴
    ，並無不當。此外聲請人未另具體指明偵查卷內所存證據，
    如何已具相當證據足以認定被告有其所指訴應予起訴審理之
    犯行，而應由本院裁定交付審判，其遽行指摘檢察官偵查未
    臻完備，實無理由，本院既認本件無得據以交付審判之事由
    存在，聲請人聲請交付審判，自應予駁回。
八、依刑事訴訟法第二百五十八條之三第二項前段裁定如主文。
中    華    民    國    95    年    10    月    11    日
                  刑事第三庭  審判長法  官  彭喜有
                                    法  官  李東柏
                                    法  官  王慧娟
以上正本證明與原本無異。
如不服本裁定，應於收受送達後5日內向本院提出抗告狀。（應
附繕本）
                                    書記官  吳姁穗
中    華    民    國    95    年    10    月    12    日


司法院資訊處製作；財團法人民間司法改革基金會備份。
